【裁判字號】    99,上,299
【裁判日期】    991207
【裁判案由】    拆屋還地
【裁判全文】
臺灣高等法院臺中分院民事判決           99年度上字第299號
上訴人兼下  廖文墩
二人共同訴訟代理人
視同上訴人  廖岦庭
            廖吳笑
            廖松霖
            廖汯承
            廖碧霞
被  上訴人  建新
            王興隆
共同訴訟代理人  林俊雄律師
上列當事人間請求拆屋還地事件，上訴人對於民國99年7月9日臺
灣臺中地方法院98年度訴字第2198號第一審判決提起上訴，本院
於民國99年11月16日言詞辯論終結，判決如下：
    主  文
上訴駁回（原判決主文第一項臺中縣大里市○○段37-2地號土地
應更正為同段37-2、37-3、37-4、37-5地號土地）。
第二審訴訟費用由上訴人負擔。
    事實及理由
甲、程序方面
一、本件被上訴人係請求上訴人及視同上訴人將如附圖暫編地號
    37-2A 建物拆除，訴訟標的之法律關係，對上訴人及視同上
    訴人必須合一確定，上訴人提起上訴，依民事訴訟法第56條
    第1項第1款規定，其上訴之效力及於視同上訴人。
二、坐落台中縣大里市○○段37-2地號土地（下稱系爭土地）於
    民國99年 6月11日分割為同段37-2、37-3、37-4、37-5地號
    土地，如附圖暫編地號 37-2A房屋現坐落於上開37-2、37-3
    、37-4、37-5地號土地上，雖然土地地號有所變更，但被上
    訴人請求拆除之房屋並未改變，被上訴人雖於99年11月15日
    具狀變更訴之聲明（見本院卷第110、111頁），但本件訴訟
    標的本無變更，自無變更訴之聲明問題。又上開37-2、37-3
    、37-4、37-5地號土地於本件起訴後，信託登記為台灣土地
    銀行股份有限公司所有，但依民事訴訟法第 254條規定，於
    本件訴訟並無影響，併此敘明。
三、本件視同上訴人廖松霖、廖汯承、廖碧霞未於言詞辯論期日
    到場，核無民事訴訟法第 386條各款所列情形，爰依被上訴
    人之聲請，由其一造辯論而為判決。
乙、實體方面
一、被上訴人主張：
    系爭土地為被上訴人所有，於本件起訴後信託登記為台灣土
    地銀行股份有限公司所有；如附圖暫編地號 37-2A所示房屋
    （下稱系爭房屋）為上訴人廖文墩與視同上訴人廖吳笑、廖
    岦庭、廖松霖、廖汯承、廖碧霞所共有，系爭土地經分割登
    記後，如附圖暫編地號 37-2A所示地上物現坐落於台中縣大
    里市○○段37-2、37-3、37-4、37-5地號土地上；系爭房屋
    興建時，未經土地全體共有人同意，實無正當權源，爰依民
    法第 767條規定提起本訴等語；求為命上訴人及視同上訴人
    應將坐落系爭土地上如附圖暫編地號 37-2A建物拆除，並將
    該土地返還被上訴人【其餘逾上開部分之請求，經原審判決
    後，未據聲明不服（見本院卷第 3頁），未繫屬本院，不予
    論述】。
二、上訴人廖文墩辯以：
    如附圖暫編地號 37-2A房屋均為其祖父廖赤牛、祖母徐盞所
    建。上訴後，於99年10月22日改稱：41.1平方公尺部分為其
    曾祖父、衛浴部分為其父廖金江、其餘部分為其祖父廖赤牛
    所建；又於99年11月16日改稱：41.1平方公尺部分為曾祖父
    、其餘 59.56平方公尺部分為其祖父母所建。系爭土地前為
    台中縣大里鄉○○○段第 159地號，在此居住者原為租戶，
    後在徐家與朱家分別於日據時期大正12年 2月13日與日據時
    期大正13年11月 3日取得過半產權後，另康家於日據時期昭
    和17年 8月18日取得部分產權後，徐、朱、康三家為系爭土
    地的所有權人，三家在系爭土地上建屋使用，有分管約定，
    是難謂系爭房屋占有系爭土地為無權占有。又系爭土地共有
    人依土地法第34條之1 規定出售系爭土地時，被上訴人並未
    一併購買地上房屋，依民法第425條之1規定，上訴人得本於
    租賃關係有權占有系爭土地。被上訴人不得請求拆除等語，
    資為抗辯。
三、得心證之理由：
  (1)被上訴人主張伊為系爭土地之所有權人，系爭土地上如附圖
    暫編地號 37-2A所示地上物為上訴人及視同上訴人所公同共
    有，未辦建物所有權登記，係屬無權占有系爭土地等事實，
    除被上訴人為系爭土地所有權人及系爭地上物未辦建物所有
    權登記外，餘為上訴人所否認。
  (2)被上訴人主張系爭房屋為上訴人之祖父母即徐盞、廖赤牛所
    建，為上訴人於原審所自認（見原審卷第 100頁正面）。上
    訴人上訴後，先於99年10月22日具狀改稱：41.1平方公尺部
    分為其曾祖父、衛浴部分為其父廖金江、其餘部分為其祖父
    廖赤牛所建（見本院卷第91頁）；又於99年11月16日具狀改
    稱：41.1平方公尺部分為曾祖父、其餘 59.56平方公尺部分
    為其祖父母所建（見本院卷第 130頁），上訴人就此所為陳
    述前後不一，又未舉證證明其於原審所為之自認有何與事實
    不符之處，自應認上訴人主張系爭房屋為上訴人之祖父母即
    徐盞、廖赤牛所建為真實。是系爭房屋之所有權人為廖赤牛
    、徐盞。而除上訴人及視同上訴人外，原審被告廖焜火稱如
    附圖暫編地號 37D部分為伊所有，但伊已拆除（見原審卷第
    184 頁）；原審其餘被告則具狀表示，或稱彼等母親係嫁出
    之女，並未分配娘家之財產，或稱係嫁出之女未分配娘家之
    財產，均歸娘家之舅舅所有或兄弟所有，而除附圖暫編地號
    37D由徐焜火取得外，餘均由廖金江取得（見原審卷第186、
    187、188頁）。是依繼承系統表（見本院卷第61頁）如附圖
    暫編地號 37-2A房屋本由廖赤牛、徐盞之子女因繼承（其中
    陳葉之子陳炎煌、陳大坤、陳清秀、陳清雲、陳錫、之女
    陳金鳳則為代位繼承）而取得所有權，但之後公同共有人間
    已協議分由上訴人廖金江取得，此業經上訴人、視同上訴人
    及原審其餘被告於原審或具狀或以言詞陳明在卷，是系爭房
    屋之事實上處分權已因繼承及分管協議，而由上訴人及視同
    上訴人取得，被上訴人主張上訴人及視同上訴人就如附圖暫
    編地號37-2A房屋有拆除之事實上處分權，足堪採信。
  (3)上訴人辯稱系爭土地於日據時期時，為徐家與康家、朱家共
    有，彼此於系爭土地上興建，並按持分分配租金，有分管約
    定云云，惟為被上訴人所否認。查上訴人並未舉證證明原共
    有人間確有分管約定存在；且上訴人之祖父、母廖赤牛、徐
    盞於興建系爭房屋時，倘有經其他共有人同意，自必申請建
    築執照並為所有權登記。是上訴人辯稱土地共有人間有分管
    約定，系爭房屋占有使用系爭土地為有權占有云云，尚難採
    信。
  (4)又系爭土地原共有人係依土地法第34條之1 規定出售系爭土
    地予被上訴人；而系爭土地係上訴人廖文墩與其他共有人所
    共有，而系爭房屋之事實上處分權則為上訴人及視同上訴人
    所有，二者並非同一人所有，是被上訴人雖未一併購買地上
    建物，亦無民法第425條之1之適用，上訴人辯稱其得本於租
    賃關係有權占有系爭土地云云，亦無足採。
  (5)綜上所述，上訴人及視同上訴人就如附圖暫編地號 37-2A房
    屋有事實上處分權；且該房屋係無權占有系爭土地，是被上
    訴人依物上請求權法律關係請求上訴人及視同上訴人拆除如
    附圖暫編地號 37-2A房屋，並將土地返還，為有理由，應予
    准許。是則原審判命上訴人及視同上訴人拆屋還地，並依兩
    造聲請，分別為准、免假執行之宣告，於法並無不合。上訴
    意旨指摘原判決不當，求予廢棄改判，為無理由，應予駁回
    其上訴。（系爭土地自37地號分割出，原判決主文第 1項記
    載為37-2地號並無錯誤，原法院於99年 8月19日裁定更正為
    37地號，即有錯誤，應予更正為原判決主文第 1項所示。又
    系爭土地已增編為37-2、37-3、37-4、37-5地號土地，應就
    該部分為更正如主文所示）。
四、據上論結，本件上訴為無理由，依民事訴訟法第449條第1項
    、第78條、第85條第1項前段、第385條第 1項前段，判決如
    主文。
中    華    民    國    99    年    12    月    7     日
              民事第七庭    審判長法  官  饒鴻鵬
                                  法  官  陳毓秀
                                  法  官  李平勳
以上正本係照原本作成。
如不服本判決，應於收受判決送達後20日內向本院提出上訴書狀
，其未表明上訴理由者，應於提出上訴後20日內向本院提出上訴
理由書（均須按他造人數附繕本）。上訴時應提出委任律師為訴
訟代理人之委任狀；依民事訴訟法第466條之1第1項但書或第2項
委任有律師資格者，另應附具律師資格證書影本及釋明委任人與
受任人之關係書。如委任律師提起上訴者，應依民事訴訟法施行
法第9條規定，一併繳納上訴審裁判費。
                                  書記官  江丞晏
中    華    民    國    99    年    12    月    7     日

司法院資訊處製作；財團法人民間司法改革基金會備份。
